臺灣基隆地方法院民事判決　　　　　　　93年度簡上字第83號
上　訴　人　慶榮營造有限公司
法定代理人　戊○○
訴訟代理人　丙○○
被上訴人　　己○○○○○○
上列當事人間請求給付工程款事件，上訴人對於民國93年10月8
日本院基隆簡易庭第一審判決（93年度基簡字第436號），提起
上訴，本院第二審合議庭於94年9月19日辯論終結，判決如下：
    主  文
上訴駁回。
訴訟費用由上訴人負擔。
    事實及理由
一、被上訴人於原審起訴主張：原告 (即被上訴人)於民國93年
    月4日承做被告慶榮營造有限公司所承攬之金東興旅館興建
    工程之灌漿工程，言明價款新台幣（以下同）103, 740元，
    兩造間有承攬契約，上訴人交付之溫家俊所簽發、面額
    103,700元之支票，以為工程款之給付，惟支票並未兌現等
    語，並提出支票一紙、統一發票一紙、請款明細表一紙、支
    出證明單二紙等為證。經原審以兩造間有承攬關係而判決被
    上訴人勝訴。案經被告上訴，否認與被上訴人間有承攬契約
    存在，被上訴人則陳稱：
(一)系爭工程 (金東興旅館興建工程)發包時，工地外的告示牌
    上所標示的承造人是「慶榮營造」。系爭工程動工前一年，
    被上訴人就去報價了，報價的時候上訴人跟業主均在場，被
    上訴人與上訴人之負責人戊○○接洽後，戊○○說被上訴
    人只要跟現場主任接洽就可以了。動工以後，半年間是打地
    樁，地樁打好以後由工地主任甲○○通知被上訴人去灌漿。
(二)上訴人換了3個主任，被上訴人有要求上訴人現場主任簽約
    ，上訴人之現場主任有答應簽約，可是過了一個月也沒有簽
    約，當月就請不到款了。支票是現場主任給被上訴人的。金
    東興是業主，上訴人是承包商。
(三)之前被上訴人並不清楚系爭工程與庚○○間的關係，直到被
    上訴人領不到錢的以後，工地主任甲○○才告訴被上訴人工
    程已經轉給庚○○。被上訴人有見到上訴人公司負責人戊○○二次，請款那次見到時，戊○○告訴被上訴人找工地主任
    即可。
(四)上訴人所提之工程承攬合約被上訴人到今天才看到，之前並
    不清楚上訴人公司內部的關係如何，被上訴人只知道要找工
    地主任，被上訴人是依照表見的事實來找應給付工程款的人
    。被上訴人93年1月送貨時，表現在外的事實為「上訴人是
    購買人」。票據上沒有背書，被上訴人不知道是誰在付工程
    款。被上訴人雖沒有與上訴人簽約，但被上訴人去報價時是
    上訴人沒有錯，對方內部間之情形如何，被上訴人並不清楚
    ，工地主任也沒有跟被上訴人說老闆有換人等語。並聲明駁
    回上訴。
二、上訴人則抗辯：
(一)上訴人從未與被上訴人簽訂工程承攬契約，從未有接獲被上
    訴人之工程計價款單、統一發票，亦從未交付訴外人溫家俊
    簽發面額為103,700元之支票給被上訴人，作為應給付被上
    訴人之工程款。上訴人與被上訴人間並無承攬關係，承攬契
    約是被上訴人跟訴外人庚○○定的，庚○○是上訴人的下包
    ，被上訴人則是庚○○的下包，在原審卷內的發票，上訴人
    並沒有收受，是交給庚○○的。
(二)被上訴人於原審提出之工程合約書，係上訴人與庚○○間作
    廢之合約書，上訴人以前的工地主任不是甲○○，甲○○是
    工程轉包後的工地主任，甲○○與庚○○間是合夥關係。另
    被上訴人於94年2月23日庭訊時自承係甲○○叫被上訴人前
    來施工，而甲○○稱係聽命於庚○○，是庚○○要其找被上
    訴人前來進行灌漿工程，系爭支票亦係由庚○○要其轉交被
    上訴人。由此可知真正與被上訴人間有工程承攬契約之人為
    庚○○及甲○○，並非上訴人。依社會經驗法則，承攬工程
    在未訂定正式契約、未能確定雇主及完工後向何人請款等重
    要事項前，焉有可能貿然進場施工，兩造並不認識，亦無交
    情，被上訴人之作法，有違常理。
(三)被上訴人在承攬金東興旅館灌漿工程前，證人甲○○曾要求
    被上訴人至南港派出所替甲○○與庚○○共同承包之另一工
    地進行灌漿工程，故可推斷當甲○○要求被上訴人前來灌漿
    時，被上訴人認識之系爭灌漿工程之業主係庚○○，並非上
    訴人。證人甲○○故意提供作廢之工程契約書給被上訴人，
    其目的在誤導法院及被上訴人。
(四)工程慣例上，工地外要掛上訴人的牌子。被上訴人於起訴之
    初，一併將庚○○之妻擔任負責人，庚○○為實際負責人之
    立盤股份有限公司列為被告，嗣後獲悉庚○○已潛逃遭通緝
    後，方撤回對立盤公司之訴，足證被上訴人並非不清楚庚○○之身分。
(五)這筆工程款，上訴人有給庚○○，庚○○來請款時，拿到的
    是現金。被上訴人應該找庚○○拿錢。
(六)二份契約中，應該以「工程承攬協議書」這一份才是正確的
    ，「工程合約協議書」這一份已經作廢了，工程承攬協議書
    的性質是「他們是我的下包」，連工帶料。，被上訴人知道
   轉包的事情
(七)上訴人已將系爭工程以原承攬價1億1,500萬元全部轉包給庚○○，庚○○再提撥5％給上訴人作為利潤，有上訴人所提
    工程承攬協議書可稽；而被上訴人所提出協議書乃係作廢未
    收回之草約影本，故上訴人無須亦不可能再將灌漿工程轉包
    給被上訴人，否則何需轉包？
(八)庚○○叫甲○○通知被上訴人來灌漿，系爭工程款支票亦係
    庚○○叫甲○○拿給被上訴人，而甲○○係受僱於庚○○，
    有甲○○之證詞可稽。足證灌漿工程係庚○○再轉包給被上
    訴人，契約存在於庚○○與被上訴人之間，基於債之相對性
    ，上訴人對被上訴人自不負任何義務等語。並聲明原判決廢
    棄，被上訴人原審之訴駁回。
三、得心證之理由：
(一)本件原審以兩造間有承攬契約，上訴人交付之溫家俊所簽發
    、面額103,700元之支票，以為工程款之給付，惟支票並未
    兌現，而判決被上訴人勝訴。上訴人則以兩造間並無承攬關
    係存在，前述工程上訴人業已轉包予庚○○，被上訴人係庚○○之下包，這筆工程款應由庚○○給付予被上訴人等語。
    被上訴人則陳稱：不知有轉包之事實，依表現之事實，應由
    上訴人負其責任等語。故本件爭執之要點在於: 系爭工程有
    無之轉包之事實？被上訴人對轉包之事實是否知情？以及上
    訴人是否應就系爭工程對被上訴人負表現代理之授權人責任
    ？
(二)按由自己之行為表示以代理權授與他人，或知他人表示為其
    代理人而不為反對之表示者，對於第三人應負授權人之責任
    。但第三人明知其無代理權或可得而知者，不在此限。民法
    第169條定有明文。
(三)本件上訴人有無轉包前述工程予庚○○：
1、前述金東興旅館興建工程，原係由上訴人所承攬建造，為兩
   造所不爭執，並有本件依職權調閱之該工程承造人及承造期
   間之資料可證，而前述工程，業已由上訴人轉包予庚○○等
   情，有證人甲○○ (工地主任)、丁○○、乙○○ (以上二人
   為工程承攬協議書之見證人)到庭證述明確，應可信為真實。
2、依證人甲○○所證述：庚○○說開發票先開給慶榮公司，93
   年該工程轉給庚○○，但請款仍然是由慶榮營造向業主請款
   ，目的是不讓業主知道工程已經移轉 (二審卷頁32)。另證人
   乙○○證稱：我介紹庚○○去做慶榮營造的下包，整個工程
   都給庚○○做，工程一樣是掛著慶榮營造的名義。慶榮營造
   是賺工程轉包的成數，發票由庚○○開出。因為庚○○是下
   包，所以工程名稱告示牌上註明的名稱一樣是慶榮營造。(
   二審卷頁101)。依以上證人之證述，足證，上訴人與庚○○
   間，確有私下轉包之情形，且上訴人慶榮營造有限公司係賺
   取轉包之成數，此等轉包條件之內容，與上訴人所提出之工
   程承攬協議書相符，與被上訴人於原審所提出之工程合約協
   議書之內容不相符合 (如該工程合約協議書第7條係約定：「
   ，慶榮營造與庚○○互相監督支付工程款項，且係由上訴人
   負責工地一切事宜」。此項條款顯與證人所述不符。)。
(四)、本件上訴人應否負表現代理之授權人責任：
1、本件被上訴人於收受前述支票後所簽發之統一發票及請款明
   細表，均填載為上訴人慶榮營造有限公司為買受人，足證，
   被上訴人於從事前述灌漿工程時，均以上訴人慶榮營造有限
   公司為交易之對象。另本院依職權調閱之前述工程之承造資
   料，於93年5月6日前，上訴人均為前述工程之承造人，其工
   地之承造廠商名稱之標示牌亦為上訴人慶榮營造有限公司；
   又依上訴人與庚○○所簽訂之工程工程承攬協議書第8條之約
   定，上訴人慶榮營造有限公司須交付營造廠工地專用章，供
   庚○○於本工程中使用，亦即在庚○○承攬上訴人所承攬之
   前述工程之過程中，依然以上訴人名義為承造人，使用上訴
   人公司之工地專用章對外交易，依上述事證觀之，上訴人既
   為名義上之工程承造人，其雖將工程轉包予庚○○，惟並未
   將此轉包之事實對外公示，縱使對業主，亦以上訴人之名義
   為請款 (二審卷第44頁之工程承攬協議書第14條參照)，被上
   訴人起訴時，亦以上訴人為被告，從而，上訴人既以自己之
   行為，以代理權授與他人，則被上訴人依民法第169條之規定
   ，主張上訴人應負表現代理之授權人責任，於法有據。
(五)綜上所述，本件被上訴人主張上訴人應負表現代理之授權人
    責任而給付工程款103,700元，為有理由，上訴人所辯核無
    足採。故原審判命上訴人如數給付，並依職權宣告假執行，
    於法並無不合。上訴意旨指摘原判決不當，求予廢棄改判，
    為無理由，應予駁回其上訴。
四、據上論結，本件上訴為無理由，依民事訴訟法第436條之1第
    3項、第449條第1項、第78條，判決如主文。
中　　華　　民　　國　　94　　年　　9　　月　　30　　日
　　              民事庭審判長  周玫芳
                        法　官　林玉珮
                        法　官　蔡聰明
以上正本係照原本作成。
本判決不得上訴。
中　　華　　民　　國　　94　　年　　10　　月　　3 　　日
                        書記官　王佩珠
